臺北高等行政法院判決
　　　　　　　　　　　　　　　　　　 94年度簡字第00401號
　　　　　　　　　　　　　　　.
原　　　告　甲○○
訴訟代理人　丁○○
被　　　告　花蓮縣政府
代　表　人　乙○○(縣長)
　　　　　　　　　　　　　送達.
訴訟代理人　戊○○
上列當事人間因水土保持法事件，原告不服行政院農業委員會中
華民國93年6月15日農訴字第0930122610號訴願決定，提起行政
訴訟。本院判決如下：
    主  文
原告之訴駁回。
訴訟費用由原告負擔。
　　事  實  及  理  由
一、原告坐落花蓮縣豐濱鄉○○段622、622–9、622–10、622
    –11地號土地（下稱系爭土地）內因土石沖刷流失於92年5
    月間向被告申請水土保持緊急處理，經被告核定在案。原告
    未依前揭緊急處理之緊急防災計畫施工，且於系爭土地擴大
    開挖整地、舖設水泥路面及整建構造物，違規面積約6,000
    平方公尺，案經被告於民國93年1月13日勘查屬實，爰以原
    告違反水土保持法第12條規定，依同法第23條第1項及第33
    條第1項裁處原告新臺幣（下同）12萬元，並令限期改正。
    原告不服，提起訴願，遭訴願駁回後，就罰鍰部分仍然不服
    ，遂提起本件行政訴訟。
二、兩造聲明：
  (一)原告聲明求為判決：訴願決定及原處分關於罰鍰12萬元部分
    均撤銷。
  (二)被告聲明求為判決：駁回原告之訴。
三、兩造之爭點：原告未依規定在系爭土地開挖整地施工，被告
    依法處罰鍰12萬元，是否合法或處罰過重？
  (一)原告主張之理由：
    1.內政部為協助宗教團體寺廟土地所有權移轉問題，准予於
      90年3月31日前建造完成之寺廟補辦寺廟登記。且為解決
      許多既存之宗教建築位於山坡地及非都市土地而無法變更
      為宗教建築使用之問題，內政部於92年3月26將「山坡地
      建築管理辦法」及其他配套規定例如「非都市土地使用管
      制規則」修正完竣，以資適用，合先敘明。
    2.九天玄女廟（下稱本廟）於91年3月29日正式取得被告寺
      廟登記證（寺補字第103號），亦同時申請地目變更編定
      ，惟花蓮縣政府民政局（下稱民政局）一直無法和各相關
      單位協調，並非有花蓮縣政府農業局水土保持課（下稱水
      保課）一再指稱之違規情事。查臺灣水土保持的弊端因近
      年颱風災情而浮現，水保課不思如何輔導原告因應災情，
      反而動輒以罰單加諸於身。後經原告多次協調才得到緊急
      防災處理限期改正。93年7月初敏督利颱風襲台，造成全
      臺重大災情，若本廟真有被告指稱整地開挖，為何無傳出
      任何災情。水土保持反而比原告申請緊急處理防災計畫乙
      案前做的更完善，就連之前不斷發生的土石崩塌災害也解
      決了。
    3.現行之水土保持法，除應盡快修法改善之外，更不應有「
      只許州官放火，不准百姓點燈」之情事，否則花蓮及台東
      二縣應如何發展為全國理想的觀光勝地，又如何邁向國際
      呢？
    4.本廟希望民政局與相關單位協助本廟解決因法令無法解套
      之種種困境，而非作駝鳥心態。本廟願意配合，請鈞院還
      本廟一向以來的清譽，以便繼續從事渡化之志業並維持社
      會善良風俗。
    5.原告申請變更寺廟用地地目及簡易水土保持過程：
      (1)91年12月6日依陳情書辦理退件，補齊後民政局不收件
        、也不輔導，口口聲聲說要協助解決寺廟（宗教）用地
        合法化，但原告卻未得到實際的協助。
      (2)92年2月21日，原告因部分土石流申請簡易水土保持案
        ，遭退件2次。經被告92年3月27日府農保字第09200327
        890號函說明二，「經查案地以寺廟使用，請轉知依水
        土保持法施行細則第9條規定，逕向目的事業主管機關
        申請。」（民政局認系爭土地為農牧用地，不能接辦此
        請案，才送至縣長室轉至水保課）
      (3)原告於92年5月2日第2次申請簡易水土保持，經被告92
        年6月2日府農保字第09200508730號函復說明二：經查
        ，申請土地內之建築物，業經被告寺廟登記證寺補字第
        103號登記（九天玄女廟）在案，請依水土保持法施行
        細則第9條第1款、第2款規定擬具水土保持計畫逕向目
        的事業主管機關申請核轉。
    6.既然被告承認系爭土地為寺廟用地，民政局即應辦理系爭
      土地變更合法化一案，91年3月19日辦理寺廟登記時，明
      文規定於辦理寺廟登記前，神桌、神明包括整體外觀須像
      一間寺廟，否則無法正式補辦合法化。試問，如果沒有樓
      梯、沒有路可走，本廟土地要變更為寺廟用地，如此做法
      被告有可能接受嗎？
    7.民政局不受理原告申請農牧用地變更寺廟合法化，那什麼
      都免談了。此乃被告的輔導配套措施不完整，當時若不受
      理該寺廟補辦登記，即不至於發生以上問題。今既要受理
      補辦寺廟完成，被告即必須輔導原告解決系爭土地水土保
      持問題。請鈞院實地了解，本廟的實際設施乃當地自然景
      觀之首，有廟無樓梯、無廣場、無道路，原告興建設施完
      善的寺廟有何不對。
    8.原告並非有意觸法，請酌情減輕罰鍰。
  (二)被告主張之理由：
    1.經現場勘查系爭土地係由原告未依92年10月14日府農保字
      第09201132070號函核定之緊急防災計畫施作，並違規擴
      大開挖整地、舖設水泥路面及整建構造物約6,000平方公
      尺，因原告明知違法且違規情節重大，故依法裁處罰鍰12
      萬元整。
    2.經被告會同豐濱鄉公所人員於93年1月13日現場會勘屬實
      ，該行為已違反水土保持法第8條第1項第5款及同法第12
      條：「水土保持義務人於山坡地或森林區內從事下列行為
      ，應先擬具水土保持計畫，送請主管機關核定，．．．4
      、開發建築用地、設置公園、墳墓、遊憩用地或軍事訓練
      場、堆積土石、處理廢棄物或其他開挖整地」之規定。被
      告依同法第23條第1項：「未依第12條至第14條規定之一
      所核定之水土保持計畫實施水土保持之處理與維護者，除
      依第33條規定按次分別處罰外，主管機關應令其停工，‧
      ‧」、及第33條第1項第2款：「有下列情形之一者，處新
      臺幣6萬元以上30萬元以下罰鍰：2、違反第12條至第14條
      規定之一，未先擬具水土保持計畫或未依核定計畫實施水
      土保持之處理與維護者，．．．」之規定辦理。經現場實
      地勘查結果本案違規事實明確且有照片為證，洵堪認定，
      因原告既未遵照前次處分停工並為改善，復又為第2次違
      規行為，被告爰處以12萬元之罰鍰，並令其立即停止一切
      非法開發、使用行為及實施全面植生復舊等負擔之行政處
      分，並無違法或不當之處。
四、本件原告經受合法通知，未於言詞辯論期日到場，核無行政
    訴訟法第218條準用民事訴訟法第386條各款所列情形，爰依
    被告之聲請由其一造辯論而為判決合先敘明。
五、按水土保持法第8條規定：「下列地區之治理或經營、使用
    行為，應經調查規劃，依水土保持技術規範實施水土保持之
    處理與維護：．．．5、於山坡地或森林區內開發建築用地
    ，或設置公園、墳墓、遊憩用地、運動場地或軍事訓練場、
    堆積土石、處理廢棄物或其他開挖整地。．．．」、同法第
    12條規定：「水土保持義務人於山坡地或森林區內從事下列
    行為，應先擬具水土保持計畫，送請主管機關核定，如屬依
    法應進行環境影響評估者，並應檢附環境影響評估審查結果
    一併送核：1、從事農、林、漁、牧地之開發利用所需之修
    築農路或整坡作業。2、探礦、採礦、鑿井、採取土石或設
    置有關附屬設施。3、修建鐵路、公路、其他道路或溝渠等
    。4、開發建築用地、設置公園、墳墓、遊憩用地、運動場
    地或軍事訓練場、堆積土石、處理廢棄物或其他開挖整地。
    ．．．」、同法第23條第2項規定：「未依第12條至第14 條
    規定之一擬具水土保持計畫送主管機關核定而擅自開發者，
    除依第33條規定按次分別處罰外，主管機關應令其停工，得
    沒入其設施及所使用之機具，強制拆除及清除其工作物，所
    需費用，由經營人、使用人或所有人負擔，並自第1次處罰
    之日起2年內，暫停該地之開發申請。．．．」、同法第33
    條規定：「有下列情形之一者，處新臺幣6萬元以上30萬元
    以下罰鍰．．．2、違反第12條至第14條規定之一，未先擬
    具水土保持計畫或未依核定計畫實施水土保持之處理與維護
    者，或違反第23條規定，未在規定期限內改正或實施仍不合
    水土保持技術規範者。前項各款情形之一，經繼續限期改正
    而不改正者或實施仍不合水土保持技術規範者，按次分別處
    罰，至改正為止。．．．」之規定。本件原告因系爭土地內
    土石沖刷流失而申請緊急處理，經被告核定在案。原告未依
    前揭緊急處理之緊急防災計畫施工，且於系爭土地擴大開挖
    整地、舖設水泥路面及整建構造物，違規面積約6,000平方
    公尺，案經被告93年1月13日勘查屬實，此有會勘紀錄影本
    附卷可稽，違規事實洵堪認定。至起訴意旨指稱：因補辦寺
    廟登記，僅水泥路多做、排水溝加寬，另外寺廟要有樓梯才
    能讓信徒上來拜拜。另91年6月13日府農保字第09100451090
    號違反水土保持法處分案，本案原已依建築法規定辦理取得
    建築執照在案被告准予撤銷原處分，退還罰款，當時622地
    號土地申請使用執照，建管課勘查，地形平坦不需申請簡易
    水保，有資料可查，何來的擴大開挖云云。經查，被告機關
    核定系爭土地緊急處理核定項目為：1、A段擋土牆80m。2、
    B段擋土牆80m。3、排水溝70m；原告藉施工之機會擅自將A
    段及B段擋土牆上方坡地整平為平台並舖設級配，面積約80m
    ×15m×3= 3,600平方公尺。另私設道路拓寬為約寬6公尺長
    約50公尺及施設B段上方樓梯及RC造牌樓等情，前經被告機
    關於93年1月13日上午十時派員與豐濱鄉公所人員赴現場會
    勘，有會勘紀錄及現場照片附於原處分卷可憑。被告機關並
    以93年2月13日府農保字第09300156100號函通知原告在案。
    原告前因違反水土保持法經豐濱鄉公所於92年5月15日查報
    後，復有前開違規行為，顯與所稱之緊急處理防災計畫無涉
    ，本件原告違反水土保持法第12條之規定，自無疑義。再查
    ，原告於本院準備程序中並不否認其未依被告機關之通知限
    期改正之事實，其後復於94年5月23日具函向本院請求酌情
    減輕罰鍰，則本件原告所為依水土保持法第33條之規定可處
    6萬元以上30萬元以下之罰鍰，被告機關酌情處罰鍰12萬元
    ，實屬允當，訴願決定因而維持原處分，亦稱妥適。原告徒
    執前詞指摘原處分不合法，並主張被告機關裁罰過重，聲請
    撤銷12萬元罰鍰部分，為無理由，應予駁回。
六、本件事證已臻明確，兩造其餘攻擊防禦方法與本件判決結果
    不生影響，故不逐一論述，併此敘明。
據上論結，本件原告之訴為無理由，依行政訴訟法第236條、第9
8條第3項前段、第218條、民事訴訟法第385條第1項前段，判決
如主文。
中　　華　　民　　國　　94　　年　 　5　　月　 26  　 日
                      第 二 庭  法　　官　鄭 忠 仁
上為正本係照原本作成。
本件以訴訟事件所涉及之法律見解具有原則性者為限，始得於本
判決送達後20日內向本院提出上訴狀並表明上訴理由，如已於本
判決宣示後送達前提起上訴者，應於判決送達後20日內補具上訴
理由（均按他造人數附繕本），且經最高行政法院許可後方得上
訴。
中　　華　　民　　國　　94　　年　 　5　　月　 26  　 日
                                書 記 官  林 玉 卿
